【裁判字號】    91,重訴,176
【裁判日期】    950104
【裁判案由】    分割共有物
【裁判全文】
臺灣彰化地方法院民事判決  91年度重訴字第176號
    原      告    庚○○
    訴訟代理人    林世祿律師
    複  代理人    戊○○
    被      告    亥○○
                  酉○○
                  Ｚ○○
                  午○○
    上  一  人
    訴訟代理人    Ｕ○○
    被      告    Ｌ○○
                  Ｙ○○
                  Ｒ○○
                  Ｔ○○
                  地○○
                  戌○○
    兼  上二人
    訴訟代理人    Ｐ○○
                              .
    被      告    Ｎ○○
                  Ｓ○○
                  ｄ○○
                  未○○
                  巳○○
                  ｃ○○
                  ｂ○○
                  宙○○
                  Ｇ○○
                  Ｃ○○
                  丑○○
                  癸○○
                  子○○
                  Ａ○○
                  己○○○
                  乙○○
                  甲○○
                  寅○○○
                  丙○○
                  Ｑ○○
                  Ｂ○○
                  ａ○○
                  Ｘ○○
                  Ｖ○○
                  Ｗ○○
                  辛○○
                  壬○○
                  ｅ○○○
                  卯○○
                  ｇ○○
                  ｊ○○
                  ｉ○○
                  ｈ○○
                  ｋ○○
                  ｌ○○
                  丁○○
                  ｍ○○○
                  ｆ○○
                  Ｅ○○
                  Ｋ○○
    上二人共同
    訴訟代理人    黃○○
上列當事人間請求分割共有物事件，業經本院於民國九十四年十
二月二十一日言詞辯論終結，茲判決如下：
    主      文
被告亥○○、酉○○、Ｚ○○、Ｌ○○、Ｙ○○、Ｈ○○、Ｒ○○、Ｔ○○、Ｊ○○即許椿棋、宇○○、宙○○、Ｇ○○、Ｃ○○、丑○○、癸○○、子○○、Ａ○○、己○○○、乙○○、甲○○、寅○○○、丙○○、Ｑ○○、Ｂ○○、ａ○○、Ｘ○○、
Ｖ○○、Ｗ○○、辛○○、壬○○、ｅ○○○、卯○○、ｇ○○
、ｊ○○、ｉ○○、ｈ○○、ｋ○○、ｌ○○、丁○○、ｍ○○○、ｆ○○應就其被繼承人許主所有坐落彰化縣芬園鄉○○○段
五六○地號、地目建、面積一六八八平方公尺；同地段五六二地
號、地目建、面積二九四九平方公尺土地二筆，應有部分均為八
十分之四，辦理繼承登記。
被告Ｋ○○、Ｍ○○、Ｅ○○、Ｆ○○應就其被繼承人許祁山所
有坐落彰化縣芬園鄉○○○段五六二地號、地目建、面積二九四
九平方公尺土地，應有部分八○○分之二七，辦理繼承登記。
兩造除被告ｄ○○、未○○、申○○、玄○○、Ｋ○○、Ｍ○○
、Ｅ○○、Ｆ○○、Ｄ○○、巳○○、ｃ○○，ｂ○○外，共有
坐落彰化縣芬園鄉○○○段五六○地號、地目建、面積一六八八
平方公尺土地其分割方法：如附圖甲案編號２１所示面積五四平
方公尺分歸被告亥○○、酉○○、Ｚ○○、Ｌ○○、Ｙ○○、Ｈ
○○、Ｒ○○、Ｔ○○、Ｊ○○、宇○○、宙○○、Ｇ○○、Ｃ
○○、丑○○、癸○○、子○○、Ａ○○、己○○○、乙○○、
甲○○、寅○○○、丙○○、Ｑ○○、Ｂ○○、ａ○○、Ｘ○○
、Ｖ○○、Ｗ○○、辛○○、壬○○、ｅ○○○、卯○○、ｇ○○、ｊ○○、ｉ○○、ｈ○○、ｋ○○、ｌ○○、丁○○、ｍ○○○、ｆ○○公同共有取得；編號２２部分面積十三平方公尺分
歸被告亥○○取得；編號２３部分面積二六平方公尺分歸被告午
○○取得；編號２４部分面積五平方公尺分歸被告Ｌ○○取得；
編號２５部分面積五平方公尺分歸被告Ｙ○○取得；編號２６部
分面積五平方公尺分歸被告許參河取得；編號２７部分面積一０
四平方公尺分歸被告Ｉ○○、天○○、地○○按原應有部分比例
保持共有取得；編號２８部分面積五五０平方公尺分歸原告取得
；編號２９部分面積二平方公尺分歸被告Ｏ○○取得；編號３０
部分面積二六平方公尺分歸被告Ｎ○○取得；編號３１部分面積
一０四平方公尺、編號３２部分面積一五四平方公尺分歸被告酉
○○、Ｚ○○、Ｒ○○、Ｔ○○、Ｊ○○、宇○○、辰○○、Ｐ
○○、Ｏ○○、戌○○、Ｓ○○按原應有部分比例保持共有取得
；編號Ｃ部分面積六四０平方公尺由原共有人按原應有部分比例
保持共有，供做道路使用。
兩造共有坐落彰化縣芬園鄉○○○段五六二地號、地目建、面積
二九四九平方公尺土地其分割方法：如附圖甲案編號１所示面積
一０五平方公尺分歸被告亥○○、酉○○、Ｚ○○、Ｌ○○、Ｙ
○○、Ｈ○○、Ｒ○○、Ｔ○○、Ｊ○○、宇○○、宙○○、Ｇ
○○、Ｃ○○、丑○○、癸○○、子○○、Ａ○○、己○○○、
乙○○、甲○○、寅○○○、丙○○、Ｑ○○、Ｂ○○、ａ○○
、Ｘ○○、Ｖ○○、Ｗ○○、辛○○、壬○○、ｅ○○○、卯○○、ｇ○○、ｊ○○、ｉ○○、ｈ○○、ｋ○○、ｌ○○、丁○○、ｍ○○○、ｆ○○公同共有取得；編號２部分面積一四二平
方公尺分歸被告未○○取得；編號３部分面積一四二平方公尺分
歸被告申○○取得；編號４部分面積七二平方公尺分歸被告Ｋ○○、Ｍ○○、Ｅ○○、Ｆ○○公同共有取得；編號５部分面積二
八平方公尺分歸被告亥○○取得；編號６部分六九平方公尺分歸
被告Ｚ○○、酉○○、Ｒ○○、Ｊ○○、宇○○、辰○○、Ｏ○○、戌○○、Ｎ○○、Ｓ○○、Ｐ○○按原應有部分比例保持共
有；編號７部分面積五三平方公尺分歸被告午○○取得；編號８
部分面積九平方公尺分歸被告Ｌ○○取得：編號９部分面積九平
方公尺分歸被告Ｙ○○取得；編號１０部分面積九平方公尺分歸
被告許參河取得；編號１１部分九０平方公尺分歸被告Ｔ○○、
酉○○、Ｒ○○、Ｊ○○、宇○○、辰○○、Ｏ○○、戌○○、
Ｎ○○、Ｓ○○、Ｐ○○按原應有部分比例保持共有；編號１２
部分面積六九平方公尺分歸被告Ｉ○○取得；編號１３部分面積
六九平方公尺分歸被告天○○取得；編號１４部分面積六九平方
公尺分歸被告地○○取得；編號１５部分面積一三０平方公尺、
編號１５─１部分面積三四五平方公尺分歸原告取得；編號１６
部分面積一四０平方公尺分歸被告Ｄ○○取得；編號１７部分面
積二八二平方公尺由被告巳○○、玄○○按原應有部分比例保持
共有；編號１８部分面積二一二平方公尺分歸被告ｄ○○取得；
編號１９部分面積三六平方公尺分歸被告ｃ○○取得；編號２０
部分面積三六平方公尺分歸被告ｂ○○取得；編號Ａ部分面積五
０八平方公尺、編號Ｂ部分面積三二五平方公尺均由共有人按原
應有部分比例保持共有，均充做道路使用。
訴訟費用由二造按附表所示比例負擔。
    事實及理由
甲、程序方面：
  一、按訴訟繫屬中為訴訟標的之法律關係，雖移轉於第三人，
      於訴訟無影響。但第三人如經兩造同意，得聲請代當事人
      承當訴訟。前項但書情形，僅他造不同意者，移轉之當事
      人或第三人得聲請法院以裁定許第三人承當訴訟。民事訴
      訟法第二百五十四條第一、二項定有明文。查原告於九十
      一年四月廿五日具狀向本院起訴，有本院收狀章戳可憑，
      而於本件訴訟繫屬中，依原告提出、被告亦未爭執之土地
      登記謄本、異動索引，二造共有坐落彰化縣芬園鄉○○○
      段五六０、五六二地號土地共有人移轉土地應有部分之情
      形：1.系爭五六０地號土地部分─被告酉○○（應有部分
      一六０分之一）、Ｚ○○（應有部分一六０分之一）、Ｒ
      ○○（應有部分三二０分之一）、Ｔ○○（應有部分三二
      ０分之一）、Ｊ○○（應有部分三二０分之一）、宇○○
      （應有部分三二０分之一）、辰○○（應有部分八０分之
      六）、Ｐ○○（應有部分八０分之二）、Ｏ○○（應有部
      分三二０分之七）、戌○○（應有部分八０分之二）、Ｓ
      ○○（應有部分八０分之六）於九十三年八月三日，各將
      彼等對系爭土地之應有部分以買賣為登記原因移轉登記予
      訴外人許小芬（取得土地應有部分八０分之八）、許志宏
      （取得應有部分三二０分之四七）；被告Ｉ○○（應有部
      分三０分之一）、天○○（應有部分三０分之一）、地○○（應有部分三０分之一）於九十三年十月十八日各將彼
      等對系爭土地之應有部分以買賣為登記原因移轉登記為訴
      外人林音如所有，惟許小芬、許志宏、林音如均未向本院
      聲明承當訴訟。2.系爭五六二地號土地部分─被告玄○○
      於九十一年七月三十一日將彼等對系爭土地之應有部分二
      四０分之一六以買賣為登記原因移轉登記予被告巳○○（
      其土地應有部分增為二四００分之三一九）；共有人即被
      告酉○○（應有部分一六０分之一）、Ｒ○○（應有部分
      三二０分之一）、Ｊ○○（應有部分三二０分之一）、宇
      ○○（應有部分三二０分之一）、辰○○（應有部分一二
      ０分之一）、Ｏ○○（應有部分三六０分之一）、戌○○
      （應有部分三六０分之一）、Ｎ○○（應有部分八０分之
      二）、Ｓ○○（應有部分一二０分之一）、Ｐ○○（應有
      部分三六０分之一）於九十三年八月三日各將彼等對系爭
      土地之應有部分以買賣為登記原因移轉登記予被告Ｚ○○
      、Ｔ○○（被告Ｚ○○原土地應有部分為九六０分之二六
      ，移轉後增為九六０分之三二，被告Ｔ○○原土地應有部
      分為九六０分之三七，移轉後增為九六０分之四０），惟
      被告巳○○、Ｚ○○、Ｔ○○均未依法聲明承當訴訟，依
      當事人恒定原則，自不影響被告酉○○等人為本件被告之
      地位。原告雖先後於九十三年九月十七日、同年十月四日
      具狀聲請由訴外人許小芬、許志宏、林音如及被告Ｚ○○
      等人承當訴訟（原告誤載為聲明承受訴訟），惟原告並非
      移轉之當事人或第三人，其聲請於法不合，附此敘明。
  二、本件被告均受合法通知，除被告午○○、巳○○、Ｔ○○
      、Ｎ○○、ｄ○○、宙○○、Ｘ○○遵期到場外，其餘被
      告均無正當理由未於最後言詞辯論期日到場，核無民事訴
      訟法第三百八十六條各款所列情形，爰依原告之聲請，由
      其一造辯論而為判決。
乙、實體方面：
  一、原告主張：1.緣坐落彰化縣芬園鄉○○○段五六○地號、
      地目建、面積一六八八平方公尺；同地段五六二地號、地
      目建、面積二九四九平方公尺等二筆土地（以下簡稱系爭
      土地），為二造共有（系爭五六０地號土地部分被告玄○○、Ｄ○○、巳○○、許祁山之繼承人即被告Ｋ○○、Ｍ
      ○○、Ｅ○○、Ｆ○○及被告未○○、申○○、ｄ○○、
      ｃ○○、ｂ○○除外），各共有人應有部分如附表所示。
      共有人許主於日據時期大正十年四月二日死亡，被告亥○○、酉○○、Ｚ○○、Ｌ○○、Ｙ○○、Ｈ○○、Ｒ○○
      、Ｔ○○、Ｊ○○、宇○○、宙○○、Ｇ○○、Ｃ○○、
      丑○○、癸○○、子○○、Ａ○○、己○○○、乙○○、
      甲○○、寅○○○、丙○○、Ｑ○○、Ｂ○○、ａ○○、
      Ｘ○○、Ｖ○○、Ｗ○○、辛○○、壬○○、ｅ○○○、
      卯○○、ｇ○○、ｊ○○、ｉ○○、ｈ○○、ｋ○○、ｌ
      ○○、丁○○、ｍ○○○、ｆ○○為其繼承人，惟未就其
      被繼承人許主所有系爭土地二筆，應有部分均為八十分之
      四，辦理繼承登記；共有人許祁山於八十一年五月十四日
      死亡，被告Ｅ○○、Ｋ○○、Ｆ○○、Ｍ○○為其繼承人
      ，惟迄未就被繼承人許祁山所有系爭五六二地號土地，應
      有部分八○○分之二七，辦理繼承登記。兩造就系爭土地
      未訂立不分割之特約，依物之使用目的亦無不得分割之限
      制，且無法協議為分割，故原告爰依民法第八百二十四條
      規定，請求原物分割。2.原告所呈分割方案如附圖甲案（
      即彰化地政事務所複丈日期九十三年十月二十九日複丈成
      果圖，以下簡稱甲案）係依現狀之通行道路及系爭土地為
      山坡地高低地形與道路間狀況而製作，故甲案有利於系爭
      土地之利用，且無被告巳○○所指沒規劃道路之問題，蓋
      系爭土地右邊鄰地即同段五六三地號土地現存有既成道路
      通往五六二地號土地之北邊；況甲案所規劃之道路均為現
      存於五六○地號土地與五六二地號土地間之既成道路，故
      甲案並無圖利五六○地號土地共有人之情形，且既成道路
      不可能任意廢除，即需主管機關認可始能廢除；又現坐落
      系爭土地上之建物多已老舊，實無保存價值，而甲案係盡
      量保存有價值之建物，並將之分配於原位置；另甲案將部
      分共有人表明因係為同一家族而願分配在相鄰位置，即分
      歸該等被告取得之土地相連接，而可共同使用。3.被告巳
      ○○所提分割方案如附圖乙案（即彰化地政事務所複丈日
      期九十二年十月二十八日複丈成果圖，以下簡稱乙案）誠
      屬不當，蓋乙案雖為保留被告巳○○所有老舊之三合院，
      然倘若老舊房屋有保留價值，即要全部保留，豈能僅留存
      其所有房屋而毀其他共有人之房屋，自屬不公平；又乙案
      編號３、２７、３１部分地形不完整，致形成畸零地，根
      本不利於使用，尤其以編號２７部分竟係被告巳○○為顧
      全該三合院，而形成臨路窄、內地寬之不合理及不利於使
      用之狀況，且編號４部分狹小而礙難使用，更將分配予原
      告取得之土地割成三塊（即編號４、２０、３２），實有
      礙於使用，不符經濟價值；另乙案編號３、４部分與其所
      臨道路有高低落差，即道路比編號３、４部分高；再者，
      乙案編號１、２、９、１７、２５、２９、３２部分之深
      度長達三十三點三四公尺，亦不利於土地之使用；又乙案
      將分歸被告午○○取得部分移至編號９，致無法建築，更
      因無法合併五六○地號分歸被告午○○取得之部分土地一
      併使用而成廢地；另乙案在系爭土地臨近五六三地號土地
      處留設道路，亦屬不當，蓋五六三地號土地已有既成道路
      可供通行，且五六三地號土地係屬廟地，並非私人所有，
      不會發生阻擾通行之情事；而被告巳○○雖指稱甲案擴大
      留設通往五六○地號土地之道路寬度，然乙案就通往五六
      ○地號土地之道路寬度並不小於甲案，況依建築法規所定
      ，留設道路寬度應為六公尺。4.被告Ｏ○○等人所提分割
      方案如附圖丙案（即彰化地政事務所複丈日期九十二年九
      月二十五日複丈成果圖，以下簡稱丙案）雖與甲案類似，
      然因丙案北邊缺少一條道路（即如甲案編號Ｃ部分），造
      成系爭土地各共有人分得土地均深達二十至二十二公尺以
      上而過於狹長，實不利於使用；又丙案編號７０、７１、
      ７２、７５、７６、７７部分土地因屬寬度不足之畸零地
      而無法建築，且丙案之畸零地較甲案為多；另丙案將分配
      予原告之編號７３部分左下角再分予其他共有人，致原告
      分得之左上角土地約一四四平方公尺因無道路而無法使用
      ，即因遭編號７８至６９部分擋住出路而無法使用；更甚
      者，丙案將使編號７８以東之外之共有人無法使用九十一
      年六月十日複丈成果圖即附圖一所示編號Ａ４之既成道路
      ，亦即編號６２至７３間因地形高於該方案留設之道路，
      以致無法使用，且此即為甲案於五六○地號土地北邊留設
      道路之原因，況五六○地號土地北邊存有系爭土地共有人
      原留用之道路等語。並聲明求為判決如主文所示。
  二、被告方面：
      １、被告巳○○、Ｔ○○、Ｘ○○、宙○○：同意分割，
          但希望以使用現狀保留坐落系爭土地上之建物，俾保
          使用現狀之完整，而被告願為保留使用現狀之完整性
          ，同意購買其他共有人之應有部分或合併分割；至於
          系爭五六二地號土地上現存道路如乙案Ａ部分約三公
          尺半左右，於二十年前即已舖設，應予保留，並因此
          可保留被告祖先流傳下來之房屋，而甲案留設通路寬
          度為六公尺，實屬過寬，恐將拆除另一座三合院，且
          會拆到被告之房屋，自屬不當，請求按乙案方法分割
          ；至於其他共有人就系爭五六○地號土地所提出之分
          割方案，被告並無意見；又供系爭五六○地號土地作
          為轉彎用途之道路面積，不應由系爭五六二地號土地
          共有人負擔，並請將分歸原告取得之土地分配於原告
          買受系爭土地應有部分之前手先前佔用之位置。
      ２、被告午○○部分則以：土地是祖先留下，不同意分割
          。
      ３、被告Ｎ○○另以：同意分割，並希望系爭二筆土地合
          併分割，且不要拆到被告之房屋，惟原告所呈方案會
          拆到被告之房屋。
      ４、被告ｄ○○則以：同意分割。希望系爭二筆土地合併
          分割，並分配空地部分予被告，且分得之土地要有出
          路。甲案分配予被告取得之位置，與鄰地地勢落差很
          大，且在土地之轉角處，實屬不當。
      ５、被告Ｋ○○、Ｍ○○、Ｚ○○、ｃ○○、ｂ○○、許
          素霞未於最後言詞辯論期日到場，據其前陳稱略以：
          同意分割。但希望以使用現狀保留坐落系爭土地上保
          存尚屬完美之三合院，俾保使用現狀之完整，而被告
          願為保留使用現狀之完整性，同意購買其他共有人之
          應有部分或合併分割；至於五六二地號土地上現存道
          路如如乙案Ａ部分約三公尺半左右，於二十年前即已
          舖設，應予保留，並因此可保留被告祖先流傳下來之
          房屋，而如甲案留設通路寬度為六公尺，實屬過寬，
          恐將拆除另一座三合院，且會拆到被告之房屋，自屬
          不當；而其他共有人就五六○地號土地所提出之分割
          方案，被告並無意見。
      ６、被告Ａ○○未於最後言詞辯論期日到場，其前陳述略
          以：同意分割，並希望系爭二筆土地合併分割，惟不
          同意原告方案。
      ７、被告Ｄ○○未於最後言詞辯論期日到場，其前陳述略
          以：同意分割，並希望系爭二筆土地合併分割，且同
          意依如附圖乙案方式分割。
      ８、被告卯○○、ｆ○○、丁○○未於最後言詞辯論期日
          到場，據其前陳述略以：同意分割，並希望系爭二筆
          土地合併分割，且被告等三人是親姊妹，希望分配在
          一起，至於採用那個方案，並無意見。
      ９、被告亥○○、Ｌ○○、Ｉ○○、天○○、ｅ○○○、
          ｈ○○、ｍ○○○未於最後言詞辯論期日到場，其前
          陳述略以：同意分割，並希望系爭二筆土地合併分割
          。
    １０、被告戌○○、Ｏ○○、Ｓ○○、辰○○、Ｐ○○、許
          吉貴未於最後言詞辯論期日到場，據其等之前陳述略
          以：同意分割，惟不同意原告方案，請依被告等提出
          之丙案分割；被告Ｐ○○另外陳稱被告之房屋是在四
          、五十年前興建，不確定有無辦理保存登記，該房屋
          一部分是三合院，一部分是二樓磚造，係坐落在五六
          ○地號土地東北側，希望能保留。
    １１、被告Ｆ○○未於最後言詞辯論期日到場，據其前陳述
          略以：同意分割。
    １２、被告未○○、申○○部分：彼等未於最後言詞辯論期
          日到場，據其等陳述略以：同意依原告提出更正前之
          方案如附圖丁案（即彰化縣彰化地政事務所複丈日期
          九十三年一月十五日複丈成果圖，以下簡稱丁案）分
          割。
     並均聲明：請依法判決。
    １３、被告酉○○、Ｙ○○、Ｈ○○、Ｒ○○、Ｊ○○、許
          志熏、玄○○、Ｇ○○、Ｃ○○、丑○○、癸○○、
          子○○、己○○○、乙○○、甲○○、寅○○○、王
          碧賢、Ｑ○○、Ｂ○○、ａ○○、Ｖ○○、Ｗ○○、
          辛○○、壬○○、ｇ○○、ｊ○○、ｉ○○、ｋ○○
          、ｌ○○部分：未於準備期日及言詞辯論期日到場，
          亦未提出書狀作任何聲明或陳述。
  三、兩造不爭執或本院查悉之事實：
      (一)系爭二筆土地為二造共有（系爭五六０地號土地部分被
        告玄○○、Ｄ○○、巳○○、許祁山之繼承人即被告Ｋ
        ○○、Ｍ○○、Ｅ○○、Ｆ○○及被告未○○、申○○
        、ｄ○○、ｃ○○、ｂ○○除外），各共有人應有部分
        如附表所示。
      (二)系爭土地共有人許主於日據時期大正十年四月二日死亡
        ，被告亥○○、酉○○、Ｚ○○、Ｌ○○、Ｙ○○、Ｈ
        ○○、Ｒ○○、Ｔ○○、Ｊ○○、宇○○、宙○○、Ｇ
        ○○、Ｃ○○、丑○○、癸○○、子○○、Ａ○○、己○○○、乙○○、甲○○、寅○○○、丙○○、Ｑ○○
        、Ｂ○○、ａ○○、Ｘ○○、Ｖ○○、Ｗ○○、辛○○
        、壬○○、ｅ○○○、卯○○、ｇ○○、ｊ○○、ｉ○○、ｈ○○、ｋ○○、ｌ○○、丁○○、ｍ○○○、ｆ
        ○○為其繼承人，惟未就其被繼承人許主所有系爭土地
        二筆，應有部分均為八十分之四，辦理繼承登記；共有
        人許祁山於八十一年五月十四日死亡，被告Ｅ○○、Ｋ
        ○○、Ｆ○○、Ｍ○○為其繼承人，惟迄未就被繼承人
        許祁山所有系爭五六二地號土地應有部分八○○分之二
        七，辦理繼承登記。
      (三)本件訴訟繫屬中，系爭二筆土地共有人移轉土地應有部
        分之情形如上揭甲、一、所示。
  四、得心證之理由：
      (一)本件兩造間既無不分割之約定，亦無因物之使用目的不
        能分割之情形，就分割方法又不能達成協議，從而，原
        告訴請被告亥○○、酉○○、Ｚ○○、Ｌ○○、Ｙ○○
        、Ｈ○○、Ｒ○○、Ｔ○○、Ｊ○○、宇○○、宙○○
        、Ｇ○○、Ｃ○○、丑○○、癸○○、子○○、Ａ○○
        、己○○○、乙○○、甲○○、寅○○○、丙○○、Ｑ
        ○○、Ｂ○○、ａ○○、Ｘ○○、Ｖ○○、Ｗ○○、辛○○、壬○○、ｅ○○○、卯○○、ｇ○○、ｊ○○、
        ｉ○○、ｈ○○、ｋ○○、ｌ○○、丁○○、ｍ○○○
        、ｆ○○應就其被繼承人許主所有系爭二筆土地應有部
        分，被告Ｋ○○、Ｍ○○、Ｅ○○、Ｆ○○就其被繼承
        人許祁山所有系爭五六二地號土地應有部分辦理繼承登
        記及准予原物分割，揆諸民法第八百二十三條第一項前
        段規定，核無不合，應予准許。
      (二)按法院定分割方法時，必須考量兩造之利益、意願，由
        土地上建物現況、各共有人原使用位置、分割後各共有
        人分得土地之方整及利用價值，予以衡量。查系爭二筆
        土地上共有人建造地上物之結構、分布位置如附圖一所
        示，並經本院囑託彰化縣彰化地政事務所會同二造到場
        勘驗屬實，製有勘驗筆錄附卷可稽。本院審酌：1.系爭
        二筆土地之共有人及應有部分均不相同，復未經二筆土
        地全體共有人同意，自無從僅憑部分共有人之請求遽予
        准許系爭二筆土地合併分割，合先敘明。2.原告所提附
        圖甲案，依系爭土地現有通行道路（即如附圖一編號Ａ
        、Ａ１、Ａ２、Ａ３、Ａ４部分）規劃其對外聯絡道路
        ，使每一共有人分得土地均得以對外通行，提升土地價
        值；且將訴訟繫屬中共有人移轉土地應有部分之事實（
        如前三、(三)所述）列入分割案考慮，令判決效力所及之
        土地受讓人林音如、許小芬、許志宏、Ｚ○○、Ｔ○○
        就分割所取得之土地得以合併使用，不僅合於訴訟經濟
        之要求，亦減少畸零地之形成；且分配予被告巳○○、
        午○○、Ｚ○○、Ｔ○○、Ｏ○○之位置，與彼等所欲
        保存建物之位置大致相符。而被告未○○、申○○部分
        雖主張按丁案分割，惟稽之該方案彼等分歸取得土地位
        置、面積均與甲案相同，是堪認甲案亦為彼等二人同意
        採取之方案。至於被告宙○○、許謝乃被繼承人許主之
        繼承人，彼等分別於系爭五二六地號土地上使用之一樓
        磚瓦頂建物（豬舍）、一樓磚造瓦頂建物，業據彼等到
        庭陳稱均屬年代久遠，且彼等與被告Ｎ○○占用土地之
        面積均逾彼等按應有部分比例可取得之部分，是彼等請
        求按建物占用情形分割自不可行，併此敘明。又被告ｃ
        ○○、ｂ○○及被告Ｋ○○、Ｍ○○、Ｅ○○等人雖陳
        稱希望保留地上建物而分割，惟彼等於系爭五六二地號
        土地上共有之一樓土造瓦頂地上物已呈半倒，業經本院
        履勘屬實，並經彰化縣彰化地政事務所測量記載如附圖
        一所示，自無保存必要。3.至於被告巳○○就系爭五六
        二地號土地提出之乙案，僅為留存其所有土地上建物，
        未考慮該筆土地共有人即被告酉○○、Ｒ○○、Ｊ○○
        、宇○○、辰○○、Ｏ○○、戌○○、Ｎ○○、Ｓ○○
        、Ｐ○○於九十三年八月三日各將彼等對系爭土地之應
        有部分以買賣為登記原因移轉登記予被告Ｚ○○、Ｔ○○之事實（依民事訴訟法第四百零一條第一項規定，
        本件分割判決效力亦及於訴訟繫屬後為當事人之繼受人
        ），致分歸予上述各被告取得之土地分散，不利土地應
        有部分受讓人即被告Ｚ○○、Ｔ○○合併利用，且形成
        較甲案為多之畸零地；並將分配予原告之土地分割成三
        區塊，亦減損原告對土地整體利用之經濟效益；再者，
        該方案將分歸予被告午○○取得之部分移至編號九部位
        ，形成狹長地形，不僅無法建築，更因而使被告午○○
        無法合併其所有系爭五六０地號土地分歸部分合併利用
        ，尤其無法保存被告午○○在系爭二筆土地上之建物；
        又該方案就通往系爭五六０地號及另筆同地段五六０之
        一地號土地之道路寬度並不小於原告所提甲案，是被告
        巳○○指稱原告所提分割方案擴大留設通往上揭二筆土
        地之道路寬度云云，與事實並不相符。是針對系爭五六
        二地號土地所提乙案自非適當之分割方案。4.被告Ｏ○○等人就系爭五六０地號土地提出之分割案即丙案，亦
        未考量被告酉○○、Ｚ○○、Ｒ○○、Ｔ○○、Ｊ○○
        、宇○○、辰○○、Ｐ○○、Ｏ○○、戌○○、Ｓ○○
        於九十三年八月三日，各將彼等對系爭土地之應有部分
        以買賣為登記原因移轉登記予訴外人許小芬、許志宏共
        有之事實，致分歸予上述各被告取得之土地分散，不利
        繼受人許小芬、許志宏將來對土地之利用，減損土地整
        體經濟利益，且形成較甲案為多之畸零地；丙案分配予
        被告午○○之位置亦將使其拆除更多地上建物；至於被
        告Ｎ○○於系爭五六０地號土地上搭建之一樓磚造鐵皮
        頂建物面積達一三九平方公尺，遠逾其按應有部分比例
        可分得之土地面積，是其請求按建物占用地狀況分割土
        地亦不可得，是如丙案之分割方案亦不可採。綜上，本
        院認如甲案所示之分割方案，應足採用。又本件訴訟繫
        屬中，系爭二筆土地部分共有人移轉其土地應有部分，
        而各該受讓人即訴外人林音如所有，惟許小芬、許志宏
        、林音如、巳○○、Ｚ○○、Ｔ○○均未依法聲明承當
        訴訟，已如上述三、(三)所述，故將應分配予上揭讓與土
        地應有部分共有人之土地由彼等按原應有部分比例保持
        共有，於彼等無害，對判決效力所及之受讓人，亦不生
        困擾，爰就甲案所示編號６、１１、１７、２７、３１
        、３２部分分得人分別諭知如主文第三項、第四項所示
        ，特此敘明。
  五、又本件係因分割共有物而涉訟，被告之行為可認按當時之
      訴訟程度為伸張或防禦權利所必要，故由勝訴之原告亦負
      擔一部分訴訟費用，併此敘明。
  六、負擔訴訟費用之依據：民事訴訟法第八十條之一。
中    華    民    國    九十五    年    一    月  四  日
                        民事第一庭   法  官  簡燕子
┌───────────────────────────────────────────────┐
│附 表 ：                                                                                      │
├────┬────────┬─────────┬──────────┬────────────┤
│        │   五六○號     │    五六二地號    │     應負擔本件     │                        │
│共有人  ├────────┼─────────┤                    │   備          註       │
│姓  名  │（各人應有部分）│ （各人應有部分） │     訴訟費用比例   │                        │
├────┼────────┼─────────┼──────────┼────────────┤
│庚○○  │    80分之42    │      80分之18    │ 00000000分之0000000│                        │
├────┼────────┼─────────┼──────────┼────────────┤
│亥○○  │    80分之1     │      80分之1     │ 00000000分之202869 │                        │
├────┼────────┼─────────┼──────────┼────────────┤
│酉○○  │    160分之1    │      160分之1    │ 00000000分之101434 │                        │
├────┼────────┼─────────┼──────────┤                        │
│Ｒ○○  │    320分之1    │      320分之1    │ 00000000分之50717  │                        │
├────┼────────┼─────────┼──────────┤                        │
│許志薰  │    320分之1    │      320分之1    │ 00000000分之50717  │                        │
├────┼────────┼─────────┼──────────┤                        │
│Ｊ○○  │    320分之1    │      320分之1    │ 00000000分之50717  │                        │
│即許椿棋│                │                  │                    │                        │
├────┼────────┼─────────┼──────────┤                        │
│Ｔ○○  │    320分之1    │      320分之1    │ 00000000分之50717  │                        │
├────┼────────┼─────────┼──────────┤                        │
│Ｚ○○  │    160分之1    │      160分之1    │ 00000000分之101434 │                        │
├────┼────────┼─────────┼──────────┤                        │
│辰○○  │    80分之6     │      120分之1    │ 00000000分之529113 │                        │
├────┼────────┼─────────┼──────────┤                        │
│Ｐ○○  │    80分之2     │      360分之1    │ 00000000分之176371 │                        │
├────┼────────┼─────────┼──────────┤                        │
│Ｏ○○  │    80分之2     │      360分之1    │ 00000000分之176371 │                        │
├────┼────────┼─────────┼──────────┤                        │
│戌○○  │    80分之2     │      360分之1    │ 00000000分之176371 │                        │
├────┼────────┼─────────┼──────────┤                        │
│Ｓ○○  │    80分之6     │      120分之1    │ 00000000分之529113 │                        │
├────┼────────┼─────────┼──────────┤                        │
│Ｎ○○  │    80分之2     │      80分之2     │ 00000000分之405738 │                        │
├────┼────────┼─────────┼──────────┤                        │
│Ｉ○○  │    30分之1     │      30分之1     │ 00000000分之540983 │                        │
├────┼────────┼─────────┼──────────┤                        │
│天○○  │    30分之1     │      30分之1     │ 00000000分之540983 │                        │
├────┼────────┼─────────┼──────────┤                        │
│地○○  │    30分之1     │      30分之1     │ 00000000分之540983 │                        │
├────┼────────┼─────────┼──────────┤                        │
│玄○○  │      無        │      240分之16   │ 00000000分之688100 │                        │
├────┼────────┼─────────┼──────────┤                        │
│Ｄ○○  │      無        │      800分之53   │ 00000000分之683799 │                        │
├────┼────────┼─────────┼──────────┤                        │
│巳○○  │      無        │      800分之53   │ 00000000分之683799 │                        │
├────┼────────┼─────────┼──────────┤                        │
│亥○○  │                │                  │                    │                        │
│酉○○  │                │                  │                    │                        │
│Ｚ○○  │                │                  │                    │                        │
│Ｌ○○  │                │                  │                    │                        │
│Ｙ○○  │                │                  │                    │                        │
│Ｈ○○  │                │                  │                    ├────────────┤
│Ｒ○○  │                │                  │                    │                        │
│Ｔ○○  │                │                  │                    │                        │
│Ｊ○○  │                │                  │                    │                        │
│宇○○  │                │                  │                    │                        │
│宙○○  │                │                  │                    │                        │
│Ｇ○○  │                │                  │                    │                        │
│Ｃ○○  │                │                  │                    │                        │
│丑○○  │                │                  │                    │                        │
│癸○○  │                │                  │                    │                        │
│子○○  │                │                  │                    │                        │
│Ａ○○  │                │                  │                    │                        │
│己○○○│                │                  │                    │                        │
│乙○○  │                │                  │                    │                        │
│甲○○  │                │                  │                    │                        │
│寅○○○│                │                  │                    │                        │
│丙○○  │    80分之4     │      80分之4     │ 00000000分之811475 │                        │
│Ｑ○○  │ （公同共有）   │   （公同共有）   │（由亥○○等四十一人│                        │
│Ｂ○○  │                │                  │  連帶負擔）        │                        │
│ａ○○  │                │                  │                    │                        │
│Ｘ○○  │                │                  │                    │                        │
│Ｖ○○  │                │                  │                    │                        │
│Ｗ○○  │                │                  │                    │                        │
│辛○○  │                │                  │                    │                        │
│壬○○  │                │                  │                    │                        │
│ｅ○○○│                │                  │                    │                        │
│卯○○  │                │                  │                    │                        │
│ｇ○○  │                │                  │                    │                        │
│ｊ○○  │                │                  │                    │                        │
│ｉ○○  │                │                  │                    │                        │
│ｈ○○  │                │                  │                    │                        │
│ｋ○○  │                │                  │                    │                        │
│ｌ○○  │                │                  │                    │                        │
│丁○○  │                │                  │                    │                        │
│ｍ○○○│                │                  │                    │                        │
│ｆ○○（│                │                  │                    │                        │
│即許主之│                │                  │                    │                        │
│繼承人）│                │                  │                    │                        │
├────┼────────┼─────────┼──────────┼────────────┤
│Ｋ○○  │                │                  │                    │                        │
│Ｍ○○  │                │                  │                    │                        │
│Ｅ○○  │                │                  │                    │                        │
│Ｆ○○  │      無        │      800分之27   │ 00000000分之348351 │                        │
│（即許祁│                │     （公同共有） │ （由Ｋ○○等四人連 │                        │
│山之繼承│                │                  │   帶負擔）         │                        │
│人）    │                │                  │                    │                        │
├────┼────────┼─────────┼──────────┼────────────┤
│午○○  │    40分之1     │      40分之1     │ 00000000分之405738 │                        │
├────┼────────┼─────────┼──────────┼────────────┤
│Ｌ○○  │    240分之1    │      240分之1    │ 00000000分之67623  │                        │
├────┼────────┼─────────┼──────────┼────────────┤
│Ｙ○○  │    240分之1    │      240分之1    │ 00000000分之67623  │                        │
├────┼────────┼─────────┼──────────┼────────────┤
│Ｈ○○  │    240分之1    │      240分之1    │ 00000000分之67623  │                        │
├────┼────────┼─────────┼──────────┼────────────┤
│未○○  │      無        │      240分之16   │ 00000000分之688100 │                        │
├────┼────────┼─────────┼──────────┼────────────┤
│申○○  │      無        │      240分之16   │ 00000000分之688100 │                        │
├────┼────────┼─────────┼──────────┼────────────┤
│ｄ○○  │      無        │      10分之1     │ 00000000分之0000000│                        │
├────┼────────┼─────────┼──────────┼────────────┤
│ｃ○○  │      無        │      1600分之27  │ 00000000分之174175 │                        │
├────┼────────┼─────────┼──────────┼────────────┤
│ｂ○○  │      無        │      1600分之27  │ 00000000分之174175 │                        │
└────┴────────┴─────────┴──────────┴────────────┘
上為正本係照原本作成。
如對本判決上訴須於判決送達後二十日內向本院提出上訴狀。
中    華    民    國    九十五    年    一    月  四  日
                                     書記官  張清秀


司法院資訊處製作；財團法人民間司法改革基金會備份。
